【裁判字號】    98,上訴,1042
【裁判日期】    981001
【裁判案由】    違反商業會計法
【裁判全文】
臺灣高等法院高雄分院刑事判決        98年度上訴字第1042號
上  訴  人  臺灣屏東地方法院檢察署檢察官
被      告  甲○○
被      告  乙○○
被      告  丙○○
被      告  丁○○
上列上訴人因被告違反商業會計法案件，不服臺灣屏東地方法院
97年度訴字第758 號中華民國98年6 月4 日第一審判決（起訴案
號：臺灣屏東地方法院檢察署95年度偵字第7283號），提起上訴
，本院判決如下：
    主  文
上訴駁回。
    理  由
一、公訴意旨略以：被告丁○○於民國91年7 月9 日，在屏東縣
    屏東市○○街155 巷2 號1 樓被告乙○○、甲○○住處虛設
    獨資商號「九豪工程行」，並申請統一發票使用，而為商業
    會計法所稱之商業負責人。被告丁○○、甲○○、乙○○、
    丙○○均明知九豪工程行係虛設行號，實際上並無資力與設
    備從事營建工程，竟於91年7 月15日至同年10月31日止，以
    九豪工程行名義承攬中南營造有限公司（下稱中南公司）之
    臺灣高鐵D195標混凝土破碎工程，九豪工程行並未實際承作
    上開工程，而係由甲○○、丙○○負責提供人力、設備施作
    ；又於91年底及92年初，以九豪工程行名義承攬啟章營造有
    限公司（下稱啟章公司）之南投縣水里鄉衛生所重建工程，
    九豪工程行亦未實際承作上開工程，而係由被告乙○○、丙○○負責提供人力、設備施作；再於91年11月間，以九豪工
    程行名義承攬長利營造股份有限公司（下稱長利公司）之屏
    東私立慈惠醫護管理專科學校「球場新建工程」、「人行道
    、花台、水利建物、受電基座、停車場工程」中之天然級配
    料及機軋碎石級配料工程，九豪工程行亦僅係名義上之契約
    承攬人，並未實際承作上開工程，而係由乙○○、甲○○、
    丙○○負責提供人力、設備施作。詎其等明知上開工程之工
    程款，亦係由被告甲○○、乙○○、丙○○等人領取，實際
    上並非九豪工程行領取，不得以九豪工程行名義開立統一發
    票，被告丙○○或乙○○竟以九豪工程行名義連續開立如附
    表所示之不實統一發票會計憑證，再由甲○○或乙○○交予
    中南公司、啟章公司、長利公司據以申報營業成本支出，足
    以生損害於稅捐機關對於稅捐核課之正確性，因認被告4 人
    均涉犯商業會計法第71條第1 款之明知為不實事項，而填製
    會計憑證罪嫌。
二、按犯罪事實應依證據認定之，無證據不得認定犯罪事實，刑
    事訴訟法第154 條第2 項定有明文。再認定犯罪事實，須依
    證據，而所謂證據，係指合法之積極證據，就犯罪事實能為
    具體之證明者而言；又認定不利於被告之事實，須依積極證
    據，苟積極證據不足為不利於被告事實之認定時，即應為有
    利於被告之認定，更不必有何有利之證據，最高法院30年上
    字第816 號著有判例。所謂「積極證據足以為不利被告事實
    之認定」，係指據為刑事訴訟法上證明之全盤證據資料，無
    論其為直接證據或間接證據，在客觀上均須達於通常一般之
    人均不致於有所懷疑，而得確信其為真實之程度，始得據為
    有罪之認定，若其關於被告是否犯罪之證明未能達此程度，
    而有合理性懷疑之存在，致使無從形成有罪之確信，根據「
    罪證有疑，利於被告」之證據法則，即不得遽為不利於被告
    之認定，最高法院76年台上字第4986號判例足資參照。又商
    業會計法所規範虛設行號行為，係指行為人申請商號或公司
    之執照，並申請統一發票會計憑證後，在該公司未實際從事
    營運下，以假交易名目開立發票之行為。
三、公訴人認被告等涉犯上開罪嫌，係以被告4 人於偵訊中之供
    述、證人即中南公司執行業務人員辛○○、證人即啟章公司
    會計鄭麗玉、證人即長利公司負責人戊○○於偵訊中之證述
    、統一發票12紙、中南公司提供之估驗請款統計表、工程估
    驗單各2 紙、九豪工程行與啟章公司之工程合約書乙份、九
    豪工程行與長利公司之工程合約書2 份為主要論據。訊據被
    告4 人固不否認其等以九豪工程行之名義向中南公司、啟章
    公司、長利公司承攬工程，並於實際施工完成後，以九豪工
    程行開立發票之事實，惟均堅決否認有何填載不實會計憑證
    之犯行，被告甲○○辯稱：「業務是我父親和丁○○去承攬
    的，我只負責去工作，我不知情」等語；被告乙○○辯稱：
    「我與丁○○、丙○○是合夥關係，因為丁○○手不方便，
    我才介紹他去申請行號，後來丙○○自己有牌照後就自己做
    ，但他也有支援我們怪手，我們實際上都有在工作，不是虛
    設行號」等語；被告丁○○辯稱：「我的工程行確實有與乙○○在做事，我用我工程行名義承包賺些差價」等語；被告
    丙○○辯稱：「他們一開始有說和我合夥，他們有工作我會
    介紹工人或調怪手給丁○○，再跟他們去領錢」等語。經查
    ：
(一)、九豪工程行曾於91年間承攬長利公司之屏東私立慈惠醫護管
    理專科學校之球場新建工程、91年底至92年初承攬啟章公司
    之南投水里鄉衛生所重建工程中、91年間承攬中南公司之臺
    灣高鐵D195標混凝土破碎工程等情，業據證人即啟章公司會
    計鄭麗玉、長利公司之實際負責人戊○○、中南公司公司執
    行業務人員辛○○於偵查中證述明確（93年度發查字第787
    號卷第58至59頁、86頁），並有證人戊○○提出之工程合約
    1 份及證人辛○○提出之估驗請款統計表、估驗單各1 紙、
    富邦商業銀行客戶存提紀錄單、工程合約各1 份在卷可稽（
    93年度發查字第787 號卷第71至79頁、第88至91頁），足見
    上開工程均有確實施作，並非虛假。
(二)、告訴人於告訴狀中雖指稱其於成立九豪企業行後，因疾病無
    法接洽工作，故於91年間並未以九豪企業行名義對外交易等
    語（見93發查787 號卷第2 頁），但其後則稱：「91年間被
    告父子以我名義開設九豪工程行，址設乙○○、甲○○住處
    ，公司各項資執照及大小章都交由乙○○父子所委請之莊鈺
    會計事務保管，以方便作業」等語（見93發查787 號卷第28
    頁）及「候鴻興是我朋友，當初他介紹我與林氏父子認識，
    他有介入九豪工程的業務，自成立起，我們打算一起經營，
    我有同意候使用公司的大小章，小章是我個人私章」（見93
    發查787 號卷第59頁）；「我有同意候鴻興（以九豪工程行
    名義去找工作）」、「候鴻興有機器，是合夥，找候鴻興幫
    忙，當初是每個工程都找候鴻興」等語（見93發查787 號卷
    第104 至105 頁）；於本院審理中又稱：本案是因為紅利分
    配不均才提出告訴等語（見本院卷第65頁），足見其所述前
    後不一，所稱並未於91年間以九豪工程行對外營業一事，能
    否採信，即非無疑。
(三)、就上開工程之承作經過，被告乙○○於偵查中供述：「設立
    時候想開九豪工程行，丁○○和丙○○一起來，丁○○在旁
    邊都沒說話，當初說我拿工程大家合作做」，及被告丙○○
    於偵訊中供稱：「丁○○和乙○○因我而認識，工程由我去
    找，與丁○○一起施作」等語（見偵查卷第100 頁），復參
    酌被告丁○○於偵訊中供稱：「丙○○是我朋友，當初是他
    介紹我和林氏父子認識，他有介入九豪工程的業務，自成立
    起，我們就打算一起經營」等語（93年度發查字第787 號第
    60頁）；及「我有同意候鴻興（以九豪工程行名義去找工作
    ）」、「候鴻興有機器，是合夥，找候鴻興幫忙，當初是每
    個工程都找候鴻興」等語（見93發查787 號卷第104 至105
    頁）；及證人戊○○於偵查中證稱：「工程是林父子二人和
    侯先生一起做的，這二張工程合約是林先生來簽訂的，據我
    所知乙○○和丙○○合夥」（93年度發查字第78 7號卷第86
    頁），及於原審審理時證稱：「我認識丙○○10、20年了，
    我在91年我有把我的工程轉給九豪工程行，乙○○、丙○○
    、丁○○他們來我公司領錢及談合約，我有問丙○○你們三
    人是何關係，丙○○說他載乙○○及丁○○來的，乙○○出
    面談合約，他們三人都有來領過錢，領錢及談合約時他們三
    人來簽約及領錢時都有說話，都有聊天，他們三人都是用九
    豪工程行跟我包工程，我有要求相關人員都要到齊，包括負
    責人，丙○○載他們二人來我公司簽約、開票至少有三次」
    之設立及承攬工程情況相符（原審卷第231 至235 頁），是
    九豪工程行在承攬上開契約及事後領取報酬時，被告乙○○
    、丙○○、丁○○既均曾參與，則被告乙○○、丁○○所辯
    九豪工程行於承攬上開工程時，為其等合夥一事，尚非不可
    採信。
(四)、至於證人戊○○雖於偵查中證稱其工程是由被告甲○○、乙○○及候鴻興施作，而未提及被告丁○○，然其復於原審審
    理時證稱：「我說現場都是林氏父子做，是因為丁○○有在
    場，但是他手受傷不能做，我有看過丁○○在現場，但是他
    不可能工作，因為他手受傷，而怪手要有2 隻手才能開」等
    語（原審卷第234 頁）。又被告丁○○前於偵訊時供稱：「
    我只負責帶工人在做」等語（94年度他字第570 號第23頁）
    ，核證人己○○於原審審理時證稱：「我之前因為沒有工作
    ，經朋友介紹和丁○○認識，當時曾在作土木工程，在南州
    做慈惠運動場的工程，丁○○找我去慈惠運動場工作，我做
    板模工作，我有看到庚○○開怪手，丁○○有到現場看看去
    巡視」等語，證人庚○○亦於原審審理時證稱：「我是因為
    去工作認識丁○○的，因為我是開怪手的，又因丙○○介紹
    ，所以丁○○才找我去開怪手，丙○○因為那個工地缺少怪
    手就介紹我去，丁○○有和我談工資，一天5,000 元，我是
    在高雄捷運作的，也有在慈惠工地做過幾天，我有看過丙○○、丁○○到現場」等語（原審卷第275 至280 頁），是依
    證人所證，九豪工程行負責人即被告丁○○既在工地現場，
    並曾經參與九豪工程行所承攬之工程，可見其非僅係名義上
    之負責人，該工程行並非虛設行號，應無疑義。
(五)、九豪工程行開立發票須被告丁○○授權及同意，業據被告丁○○、乙○○、丙○○於偵訊中供承明確（93年度發查字第
    787 號、94年度他字第570 號卷），又證人即為九豪工程行
    處理帳務之記帳業者莊金玉於偵查中證稱：「我發票的處理
    流程是負責人依據交易對象開立發票，發票當初是誰來拿和
    誰拿給我們申報不記得，因為負責人不一定會親自過來，曾
    先生有跟我們說發票的事情找乙○○先生」等語（93年度發
    查字第787 號卷第84頁），是依其等所言，被告丁○○就對
    開立發票之事實具有授權之權限，自與一般虛設行號之名義
    負責人對公司相關業務毫不知悉之情況有別。
(六)、又一般承攬人於承攬工作時，並無須自己自行擁有施作工程
    所需之所有材料、設備，承攬人另行轉包或自各處調取所需
    之設備而從中賺取差價之情形，為日常所見，是承攬人承包
    工作時，只要按期依承攬契約內容完工即合於契約目的，然
    究為何人提供材料、機器、人力或有無轉包他人完成工作均
    在所不問，此乃民法之契約自由原則。九豪工程行於設立時
    雖無軟硬體設備，固據被告丁○○於偵訊時供承在卷，惟上
    開工程雖部分係被告丁○○及丙○○一起施作，有時為丙○○與被告甲○○一起施作，被告丙○○更曾提供怪手支援等
    情，亦據被告丙○○於偵訊及本院審理時供承明確，是依上
    開說明，九豪工程行既與上開各公司訂立承攬契約並實際完
    成工作，自不能依九豪工程行本身無以其所有之機器或係各
    工程交由不同人完成，而謂其與定作人之交易為虛偽不實。
    又九豪工程行既已與上開各公司實際從事交易，自須以其名
    義開立發票，且被告乙○○、丙○○、丁○○既係合夥工作
    ，其等自得均於完工後領取報酬，至有無存入九豪工程行之
    帳戶，則為該工程行內部收入分配之問題，要與本案無涉。
  (七)綜上所述，依卷證資料均難證明九豪工程行為虛設行號及未
    實際從事起訴書所載之交易行為，自無從據此而為不利於被
    告之認定，公訴人所舉證據顯不足使本院產生有罪之確信，
    復查無其他積極證據足資證明被告4 人有明知為不實事項而
    填製會計憑證犯行，其等犯罪即屬不能證明。
三、原審因而以不能證明被告等4 人犯罪，而為被告等4 人無罪
    之諭知，核無違誤；檢察官上訴意旨，猶執前詞，指摘原判
    決不當，為無理由，應予駁回。
據上論斷，應依刑事訴訟法第368 條，判決如主文。
本案經檢察官林敏惠到庭執行職務。
中    華    民    國    98    年    10    月    1     日
                  刑事第一庭    審判長法  官  周賢銳
                                      法  官  施柏宏
                                      法  官  黃仁松
以上正本證明與原本無異。
如不服本判決應於收受本判決後10日內向本院提出上訴書狀，其
未敘述上訴理由者，並得於提起上訴後10日內向本院補提理由書
狀（均須按他造當事人之人數附繕本）「切勿逕送上級法院」。
中    華    民    國    98    年    10    月    5     日
                                      書記官  林家煜
附表：（單位：新台幣）
┌──┬─────┬──────┬──────┬────┐
│編號│發票編號  │發票日期    │金      額  │買受人  │
├──┼─────┼──────┼──────┼────┤
│一  │NX00000000│91年8月22日 │183,750 元  │中南公司│
├──┼─────┼──────┼──────┼────┤
│二  │PW00000000│91年9、10月 │187,604元   │中南公司│
├──┼─────┼──────┼──────┼────┤
│三  │RU00000000│92年1月7日  │50,000元    │啟章公司│
├──┼─────┼──────┼──────┼────┤
│四  │QV00000000│91年11月1日 │448,560元   │長利公司│
├──┼─────┼──────┼──────┼────┤
│五  │QV00000000│91年11月1日 │462,000元   │長利公司│
├──┼─────┼──────┼──────┼────┤
│六  │QV00000000│91年11月1日 │462,000元   │長利公司│
├──┼─────┼──────┼──────┼────┤
│七  │QV00000000│91年11月2日 │323,978元   │長利公司│
├──┼─────┼──────┼──────┼────┤
│八  │QV00000000│91年11月2日 │387,450元   │長利公司│
├──┼─────┼──────┼──────┼────┤
│九  │QV00000000│91年11月3日 │294,816元   │長利公司│
├──┼─────┼──────┼──────┼────┤
│十  │QV00000000│91年11月3日 │270,096元   │長利公司│
├──┼─────┼──────┼──────┼────┤
│十一│QV00000000│91年11月3日 │36,330元    │長利公司│
├──┼─────┼──────┼──────┼────┤
│十二│QV00000000│91年11月3日 │136,290元   │長利公司│
├──┴─────┴──────┴──────┴────┤
│合計總金額：3,242,874元                               │
└───────────────────────────┘


司法院資訊處製作；財團法人民間司法改革基金會備份。
